臺灣高等法院刑事判決　　　　　　　　　　　　　　八十八年度上訴字第二一四號
　　上　訴　人　臺灣臺北地方法院檢察署檢察官
　　上　訴　人
　　即　被　告　戊○○
　　選任辯護人　吳振東律師
　　上　訴　人
　　即　被　告　己○○
右上訴人因被告偽證等案件，不服臺灣臺北地方法院八十六年度訴字第一七一八號，
中華民國八十七年十一月五日第一審判決（起訴案號：臺灣臺北地方法院檢察署八十
六年度偵字第八○一號、第四四五三號、第四七四二號）提起上訴，本院判決如左：
    主  文
原判決關於戊○○偽造文書及定執行刑部分，及關於己○○部分均撤銷。
戊○○被訴偽造文書部分無罪。
戊○○其他上訴駁回，緩刑參年。
己○○無罪。
    事  實
一、緣乙○○曾於八十三年十月間介紹案外人丁○○向戊○○、洪壽春（另經檢察官
    為不起訴處分）借款，因戊○○要求提供擔保，便由丁○○將其土地設定第二順
    位抵押給洪壽春及戊○○之子陳德維（另經檢察官為不起訴處分），同時丁○○
    復持第三人丙○○所開如附表之支票為擔保票，委由乙○○交給戊○○及洪壽春
    等，嗣因前開擔保支票因存款不足而退票，戊○○明知丁○○係持第三人丙○○
    之支票，由乙○○介紹向其及洪壽春借貸，乙○○僅係介紹人而非債務人，戊○○為圖對乙○○求償，竟先後於八十五年七月二十三日、八十五年八月七日接續
    在台灣台北地方法院審理洪壽春對乙○○起訴請求給付票款事件中（即八十五年
    簡字第三七六三號），明知為不實且對該案有重要關係之事項具結後偽稱：「被
    告（即乙○○）向我調借四百萬元」等語，致使乙○○有受追償之虞。
二、案經乙○○訴請台灣台北地方法院檢察署檢察官偵查起訴。
    理  由
一、訊據被告戊○○固不否認於上開給付票款事件中具結作證，惟矢口否認有偽證之
    情，辯稱：錢是借給乙○○，不是丁○○，支票是乙○○背書交給我，事實上乙○○是借款人，也是介紹人，伊作證所言均屬實在云云。
二、然查，右揭事實，已據告訴人乙○○指訴歷歷，復有被告作證之筆錄及具結文在
    卷可據。且上開丁○○向被告彭淑雲借款四百萬元係由乙○○居間介紹，因被告
    戊○○要求丁○○需提出第三人簽發之支票以供擔保，而由丙○○簽發支票交予
    戊○○供擔保，戊○○始依丁○○之指示匯款至甲○○在合作金庫宜蘭支庫帳戶
    等情，已據證人陳吉明、丙○○於本院結證在卷（見本院八十八年五月二十一日
    、八十八年六月一日訊問筆錄），互核相符，並經本院八十六年度上易字第七四
    三四號乙○○、甲○○被訴詐欺一案，判決乙○○、甲○○無罪確定理由認定在
    案。再被告戊○○於八十四年五月九日寄發存證信函予乙○○、甲○○之內容亦
    載明乙○○居間介紹並代理丁○○向其借款四百萬元等情，有該存證信函影本在
    卷可稽，顯見被告戊○○上開證言係虛偽陳述，而其證詞於洪壽春對乙○○起訴
    請求給付票款事件中，係關乎乙○○有無給付票款之義務之重要事項，被告戊○○竟為虛偽證詞，犯行事證明確，所辯要係卸責之詞，不足採信。核被告所為，
    係犯刑法第一百六十八條之偽證罪。
三、原審以被告戊○○罪證明確，予以論科，並適用刑法第一百六十八條，審酌被告
    戊○○之素行、品行、犯罪之動機、目的、手段、所生危害及犯罪後之態度等一
    切情狀，量處有期徒刑三月，經核原判決認事用法均無不當，量刑亦稱妥適，應
    予維持，被告即上訴人戊○○上訴意旨，仍執陳詞，否認犯罪；公訴人上訴意旨
    ，指摘原判決認被告量刑過輕，均無理由，上訴駁回。末查，被告戊○○曾於八
    十年間因侵占案件，經臺灣板橋地方法院判處減為有期徒刑一年緩刑三年，上訴
    後經本院判決上訴駁回確定，而該緩刑宣告並未經撤銷，緩刑期滿，其刑之宣告
    失其效力，自屬未曾受有期徒刑以上刑之宣告，有臺灣高等法院檢察署刑案紀錄
    簡覆表在卷可按，此次因與告訴人金錢債務糾紛而罹刑章，經刑之宣告足資警惕
    ，量無再犯之虞，所處之刑，本院認以暫不執行為適當，爰併宣告緩刑三年，以
    啟自新。
四、公訴意旨另以：前揭丁○○持丙○○所開如附表所示之支票，交給被告戊○○及
    洪壽春等，嗣因丁○○土地已設定第一順位之高額抵押權，且上開支票因存款不
    足而退票，被告戊○○、己○○二人意圖向乙○○追索，竟基於概括犯意，由被
    告己○○連續持於八十四年一月間離開乙○○任職處所前。因職務之便保管乙○○且離職時未歸還之印章，於上開退票之支票背面偽造背書，並交由陳德維、陳
    育宣及楊盞（以上三人均不起訴處分）等人向金融機構提示，以便向乙○○追索
    ，致使乙○○有受追償之虞等情，因認被告戊○○、己○○另連續犯有刑法第二
    百十六條、第二百十條行使偽造私文書罪嫌。
五、按犯罪事實應依證據認定之，無證據不得推定其犯罪事實，又不能證明被告犯罪
    者，應諭知無罪之判決，刑事訴訟法第一百五十四條、第三百零一條第一項分別
    定有明文。又事實之認定，應憑證據，如未能發現相當證據，或證據不足以證明
    ，自不能以推測或擬制之方法，以為裁判基礎，最高法院四十年台上字第八六號
    著有判例足供參照。
六、公訴人認被告二人涉有偽造私文書罪嫌，係以(一)告訴人乙○○之指訴，(二)本件借
    款中第三人丙○○簽發之支票已兌現之支票均無告訴人乙○○之背書，並經洪壽
    春自認該支票未經告訴人背書，(三)系爭支票告訴人乙○○之背書印章，係被告己○○在告訴人處因任職之便所使用之便章，於八十三年十月十七日於其本人與第
    三人辦理公證事項時即私自使用該印章，八十四年一月間離職後即發生上開支票
    退票並有告訴人之背書，顯見該印章為被告己○○所持用等情，為其論據。
七、訊據被告戊○○、己○○二人均否認有偽造行使支票背書之犯行，被告戊○○辯
    稱：支票是乙○○開票給伊，有她的背書，他叫己○○拿給伊，伊發現支票有些
    未背書，打電話給她，她說有背書的留下，無背書的轉給洪壽春；告訴人前已有
    使用系爭背書印章為背書情形，即告訴人曾交付票號PV0000000面額十二萬四千
    二百元八十四年三月十二日支票，該支票背面即有系爭背書印文，嗣因退票經告
    訴人以票號PV0000000面額十二萬元八十五年三月十二日支票及現金四千二百元
    換回，告訴人對該系爭背書並無異議；又告訴人亦曾交付案外人長隆水泥股份有
    限公司為發票人，上海商業銀行中山分行為付款人，發票日均為八十三年六月二
    十六日（其中一紙實為八十三年一月二十六日）、面額均為二十二萬五千元，票
    號分別為CSA328803、CSA328804經告訴人用印背書已兌現支票二紙，上開背書即
    為系爭背書印文，足證告訴人所言不實等語。被告己○○辯稱：伊交支票予戊○○時即有告訴人之背書，離職時並未帶走告訴人之印章，且告訴人於伊離職後所
    發給伊之存證信函中並未提及交還印章一事，伊並未盜用告訴人之印章，八十三
    年十月十七日之公證書是告訴人親自到場用印，非伊盜用等語。
八、經查：
  (一)附表所示支票與本案借款中第三人丙○○所簽發台北區中小企業銀行三重分行，
    帳號一一一五七─六─○○，票號為PV0000000、PV0000000、PV0000000、PV000
    0000、PV0000000 等業已兌現之支票，均係由乙○○交予戊○○，其目的係為代
    案外人丁○○向被告戊○○借款，此一事實，已經雙方所不否認，並經丁○○到
    庭證述屬實（參酌八十六年偵字第四四五三號卷第二六頁、原審卷第一百三十頁
    訊問筆錄），另案外人丙○○亦為相同陳述（參酌八十六年偵字第四四五三號卷
    第三六頁），而上開已兌現支票中，票號PV0000000與附表中票號PV0000000支票
    係丁○○胞兄陳明為向戊○○借款時所交付，其餘支票則為丁○○向戊○○借款
    時所交付，按上開支票之票號顯示，上開支票均係源自同一所有人，而依被告戊○○於八十四年五月九日寄發予告訴人之存證信函文義所載，告訴人乙○○乃丁○○借款一事之介紹人，並非借款人，倘告訴人乙○○係借款人本身，戊○○當
    無誤會可能，是戊○○辯稱借款人係乙○○云云，當屬無據。
  (二)雖上開未兌現支票始有告訴人之背書，已兌現之支票均無告訴人背書，惟屬同件
    借款所交付之支票（PV0000000～PV0000000）中，竟有部分支票有告訴人背書，
    部分支票無告訴人背書，告訴人認未兌現支票卻有告訴人之背書，已兌現支票則
    無，顯見背書係被告所偽造云云，然其中未兌現之PV0000000 面額二百萬元支票
    並無告訴人之背書，是告訴人所指未兌現支票卻有告訴人之背書一節，即非屬實
    ；再該PV0000000面額二百萬元支票與附表所示支票均係由被告戊○○交予洪壽
    春，已據洪壽春先後於偵查中及原審結證在卷（見八十六年偵字第八○一號卷第
    八五、一一二頁，原審卷第二冊第六五頁筆錄），茍被告欲對告訴人追償而偽造
    背書，自可就最高面額之二百萬元支票同時偽造，焉有僅偽造面額較低之附表所
    示支票，而置該面額之二百萬元支票於不顧？是告訴人所指與常情有悖。
  (三)支票背面有系爭告訴人背書印文之票號PV0000000 面額十二萬四千二百元八十四
    年三月十二日支票，原由告訴人交付，屆期經提示退票後，由告訴人乙○○以面
    額十二萬元八十五年三月十二日並簽名背書之PV0000000 支票及現金四千二百元
    換回，並經告訴人乙○○在上開二紙支票影本旁加註，有被告戊○○提出之上開
    二紙支票影本在卷可按（見原審卷第一冊第一○七頁），雖告訴人乙○○否認係
    換票，稱係另行借款所交付支票云云，然對已執業三十年代書經驗之告訴人乙○○，豈有將借款所提供擔保之支票加註為換票之理？況該PV0000000 支票亦經告
    訴人乙○○簽名背書，茍其對PV0000000支票之背書有異議，必未在提出交換之
    支票背書，基此，益見PV0000000支票之背書係經告訴人乙○○用印背書至明，
    是告訴人乙○○否認上開二紙支票為換票並非可採。
  (四)又據卷附長隆水泥股份有限公司為發票人，上海商業銀行中山分行為付款人，發
    票日為八十三年一月二十六日、八十三年六月二十六日面額均為二十二萬五千元
    ，票號分別為CSA328803、CSA328804之已兌現支票二紙，其背面亦有系爭告訴人
    背書印文（見原審卷第二冊第五一、五二頁），而該背書為告訴人乙○○所為，
    已據被告己○○於原審供明在卷（見原審卷第二冊第一○三頁筆錄），雖為告訴
    人乙○○所否認，然該發票日期間被告己○○尚未離職，其經常代理告訴人乙○○處理借款事務，被告己○○之上開供詞，自堪採信。復參以同發票人之CSA328
    790 、CSA328791、CSA0000000紙支票（見原審卷第二冊第五三、五四、五五頁
    ），均經告訴人乙○○簽名背書，並經其自承在卷（見原審卷第二冊第一○三頁
    筆錄），而上開五紙支票均由被告戊○○之子陳德維帳戶提示，顯見上開五紙支
    票均與被告戊○○與告訴人乙○○間之金錢往來有關，益見告訴人乙○○之背書
    方式，有用印背書或簽名背書方式，非僅簽名背書一種方式，足證告訴人乙○○
    所言其背書僅簽名背書，及未兌現支票始出現系爭之背書云云，均非有據，自不
    可採。
  (五)至被告戊○○與告訴人乙○○所提出之支票換票明細表影本（附於原審卷第三冊
    第一四九頁、第一五○頁）固有差異，即告訴人乙○○指訴被告戊○○所提出影
    本經過變造，將該明細表末行「陳明為代理」變造成「陳明為丙○○」，並在告
    訴人乙○○簽名處加蓋系爭背書印文，而指訴系爭背書之印章尚在被告戊○○手
    中云云。然據被告戊○○供稱該明細表係告訴人交給伊，伊並無變造，而告訴人
    乙○○亦不否認該明細表係其寫給被告戊○○（見本院九十年六月四日筆錄），
    惟觀之告訴人所指之變造部分「丙○○」筆跡，核與該明細表倒數第二行、倒數
    第八行，及告訴人於八十七年十月一日所加註欄之「丙○○」筆跡，八十九年六
    月十九日所具之告訴理由狀(二)之第三頁所書之「丙○○」筆跡（附於本院卷第一
    冊卷末），以肉眼比對其字形、筆順、神韻等項，即足認係出自於同一人之手筆
    ，該支票換票明細表影本變造部分係何人所為，至為灼然。是被告戊○○否認變
    造支票換票明細表影本，堪予採信，告訴人指訴被告變造支票換票明細表影本及
    系爭背書之印章尚在被告戊○○手中，尚非屬實，不足採信。
  (六)告訴人指稱系爭背書印章是被告己○○任職時所使用之便章，離職時未交還予告
    訴人，此自被告己○○辦理之八十三年十月十七日公證書、契稅申報書均有系爭
    背書印文，可證被告己○○偽造系爭背書云云；然據卷附臺北地方法院公證處八
    十三年十二月十六日公證之公證書（見原審卷第三冊第六六頁背面）出賣人之代
    理人欄有告訴人之簽名及系爭之背書印文，經告訴人自承與被告己○○一起辦理
    ，簽名是伊所為（見同上卷第六四頁筆錄），雖其稱印章是從己○○身上拿出來
    蓋，惟據告訴人狀稱：己○○經常辦理公證事務熟識公證人，可通融辦理雙方代
    理云云（見同上卷第七一頁狀），所述茍真，則該次公證自可由被告己○○一人
    單獨辦理，焉須告訴人親自到場簽名？況雙方代理本為法所不許可，是告訴人所
    稱該印章是從己○○身上拿出來蓋，尚非可採。同理八十三年十月十七日公證書
    、契稅申報書上系爭背書印文均足認係告訴人所為，非被告己○○所盜蓋。
  (七)再據告訴人於八十三年四月十三日分別向臺灣銀行城中分行、上海商業儲蓄銀行
    仁愛分行申請印鑑掛失暨變更印鑑申請書載明掛失原因為「八十四年二月十一日
    職員離職未交回」（見八十六年偵字第八○一號卷第一四二頁），顯見其於八十
    三年四月間即懷疑印章未交回，惟其於八十三年四月十四日、二一日、二九日寄
    發予被告己○○之三份存證信函，卻隻字未提及返還印章一事，益足見上開告訴
    人所指系爭印章是被告己○○離職時未交回，而持以盜蓋偽造背書，要係臆測之
    詞，尚難採信。
九、綜上所述，尚無證據可證被告二人有偽造支票背書之犯行，被告二人否認偽造背
    書之犯行，堪以採信。此外，查無其他積極證據足資證明被告二人有偽造背書行
    使之犯行，此部分不能證明被告二人犯罪，原判決對被告二人有共同行使偽造私
    文書犯行予以論罪科刑自有未合。被告二人上訴意旨否認此部分犯行，指摘原判
    決不當，即為有理由，原判決此部分及定執行刑部分，自應由本院撤銷，改諭知
    被告己○○無罪，被告戊○○被訴偽造文書部分無罪。
據上論斷，應依刑事訴訟法第三百六十九條第一項前段、第三百六十四條、第三百六
十八條、第三百零一條第一項，刑法第七十四條第一款，判決如主文。
本案經檢察官彭坤業到庭執行職務。
中      華      民      國      九十一      年      三    月    十二    日
                              臺灣高等法院刑事第十三庭
                                  審判長法  官  蔡    燉
                                        法  官  鄧  振  球
                                        法  官  李  春  地
右正本證明與原本無異。
如不服本判決應於收受送達後十日內向本院提出上訴書狀，其未敘述上訴之理由者並
得於提起上訴後十日內向本院補提理由書（均須按他造當事人之人數附繕本）。
                                        書記官  柳  秋  月
中      華      民      國    九十一    年      九      月     二十六   日
附錄本判決論罪科刑法條：
刑法第一百六十八條
於執行審判職務之公署審判時或於檢察官偵查時，證人、鑑定人、通譯於案情有重要
關係之事項，供前或供後具結，而為虛偽陳述者，處七年以下有期徒刑。
